【裁判字號】    95,訴,582
【裁判日期】    950926
【裁判案由】    返還股票
【裁判全文】
臺灣臺中地方法院民事判決  95年度訴字第582號
原      告    三匠科技股份有限公司
法定代理人    乙○○
訴訟代理人    丙○○  律師
複代理人      甲○○
被      告    戊○○
被      告    巨銅科技有限公司
兼法定代理人  丁○○
上三人共同訴訟代理人
              蘇顯騰  律師
上列當事人間返還股票事件，本院於９５年９月１２日言詞辯論
終結，判決如下：
    主      文
原告之訴及假執行之聲請均駁回。
訴訟費用由原告負擔。
    事實及理由
一、本件原告起訴主張：被告戊○○為使被告巨銅科技有限公司
    （下稱巨銅公司）順利履行「機器設備組裝買賣合約」所生
    義務，與原告於民國（下同）９４年３月３０日簽立承諾書
    ，雙方約定：被告戊○○於９４年４月２９日前，提供原告
    「熱管設備提供廠商連絡電話地址及負責人」、「損耗性模
    具及消耗品列出」、「退火爐的維修」、「絲網提供供應商
    資料」、「測量機台的精準度及標準件和如何校驗」及「將
    有問題機台修復完畢，經由（原告）驗收無誤」、「將設備
    及人員訓練符合可量產水準，經（原告）認可並將產品性能
    拉到符合客戶接受標準，及良品直通率達百分之９８經由（
    原告）驗證」後，原告交付公司所有如附表所示股票３００
    張與被告戊○○，未依約履行義務前，附表所示股票仍為原
    告公司所有。詎被告戊○○未履行上開義務，被告巨銅公司
    亦未履行「機器設備組裝買賣合約」所生義務，竟串通其子
    即被告丁○○利用附表所示股票登記名義人各為被告丁○○
    本人及其所擔任代表人之被告巨銅公司，向不知情之訴外人
    黃文慧詐取原告所有之「保管股票證明單」第二聯公司留存
    聯，於９４年６月７日向訴外人華南永昌綜合證券股份有限
    公司（下稱華南證券公司），詐取原告所有如附表所示股票
    ，無權占有附表所示股票，共同侵害原告權利，爰本於民法
    第１８４條第１項、第１８５條第１項、第７６７條及公司
    法第２３條第２項之法律關係，請求被告應連帶返還原告如
    附表所示股票３００張，並陳明願供擔保，請准宣告假執行
    。
二、被告則以：(一)被告戊○○曾與原告於９２年１０月１４日簽
    定「合作契約書」，雙方約定共同在原告之大陸蘇州廠建置
    熱導管生產線，有效期間至９４年１２月３１日止，並依該
    合作契約書第３條規定，雙方另就技術合作事宜簽定「技術
    合作費用協議書」，其中第３條明定：「乙方（即原告）同
    意於９２年、９３年度辦理現金增資時，分別提撥２００萬
    股、１００萬股供被告戊○○按現金增資溢價金額認購」。
    為此，被告丁○○於９２年１２月１１日、被告巨銅公司於
    ９３年５月５日分別匯款４００萬元、１３８萬元與原告，
    先後向原告認購９２年度第１次現金增資發行新股各２００
    張、１００張即附表所示股票，被告並未詐取取得附表所示
    股票；且縱認原告與被告戊○○間有履約之糾紛情事，基於
    債權相對性原則，亦與被告丁○○與巨銅公司無涉等語置辦
    ，請求駁回原告之訴及假執行之聲請，並陳明如受不利判決
    ，願供擔保，請准宣告免為假執行。
三、原告另於被告抗辯後陳述：被告戊○○係以技術合作費用抵
    充認購原告股權之股款，但為配合公司會計作業，被告戊○
    ○於原告辦理９２年度現金增資時，分別假借被告丁○○、
    巨銅公司名義，於９２年１２月１１日、９３年５月５日匯
    款４００萬元、１３８萬元與原告，先後向原告認購附表所
    示股票。原告於被告丁○○、巨銅公司登記為原告股東後，
    隨即簽發付款人臺北國際商業銀行，金額５６７萬元，發票
    日為９３年８月１２日，票號為0000000號之支票（
    下稱系爭支票）與被告戊○○，以返還前開股款等語。
四、原告主張其公司９２年度第１次現金增資發行新股時，交付
    被告丁○○、巨銅公司如附表所示股票之事實，為被告所不
    爭執，並有被告所提出之原告９２年度第１次現金增資發行
    新股特定人繳款通知書、匯款回條聯等件為證，此部分事實
    ，堪信為真實。又被告主張原告與被告戊○○曾於９２年１
    ０月１４日簽定「合作契約書」，雙方約定共同在原告之大
    陸蘇州廠建置熱導管生產線，並依該合作契約書第３條規定
    ，雙方另就技術合作事宜簽定「技術合作費用協議書」，其
    中第３條明定：「乙方（即原告）同意於９２年、９３年度
    辦理現金增資時，分別提撥２００萬股、１００萬股供被告
    戊○○按現金增資溢價金額認購」之事實，業據被告提出合
    作契約書、技術合作費用協議書等件為證，並為原告所不爭
    執，此部分事實，亦堪信為真實。至原告主張附表所示股票
    為支付被告戊○○技術合作費用，被告戊○○未履行義務，
    附表所示股票仍為原告所有及原告已將股款退還被告戊○○
    之事實，固據其提出系爭支票、臺北國際商業銀行支票存款
    明細對帳表、承諾書等件為證，惟為被告所否認，並以前詞
    置辦。經查，
  (一)按公司法第１６４條規定：「記名股票由股票持有人以背書
    轉讓之」，此所謂股票持有人，應包括股票名義人，及因背
    書而取得股票之人，有最高法院６０年臺上字第８１７號判
    例可參。換言之，記名股票之所有人，為股票名義人及經背
    書轉讓而取得記名股票之人。本件原告自認業已附表所示股
    票登記為被告丁○○本人及其所擔任代表人之被告巨銅公司
    名義，且在被告持有中，依上開說明，被告丁○○、巨銅公
    司為附表所示股票所有人，原告主張其為附表所示股票所有
    人，不足採信。
  (二)又公司增資之新股認受行為，並不以經增資登記為生效要件
    ，認股行為一經成立，認股人即取得公司股東之資格，依公
    司法之規定，一面就其所認股份對公司負出資責任，一面得
    享受股東之權利，有最高法院５７年臺上字第１３７４號判
    例可參。而股東有要求公司發給股票的權利，此觀公司法第
    １６１條之１第１項規定：公司應於設立登記或發行新股變
    更登記後，三個月內發行股票自明。原告於９２年度第１次
    現金增資發行新股時，曾以繳款通知書通知被告丁○○、巨
    銅公司繳款，被告丁○○、巨銅公司分別於９２年１２月１
    １日、９３年５月５日各匯款４００萬元、１３８萬元與原
    告，認購９２年度第１次現金增資發行新股各２００張、１
    ００張即附表所示股票，有被告所提出之原告９２年度第１
    次現金增資發行新股特定人繳款通知書、匯款回條聯等件為
    證，並為原告所不爭執，是被告丁○○、巨銅公司既已繳足
    所認股款，依上開說明，即成為原告公司股東，自有請求原
    告公司交付附表所示股票之權利，被告向承銷原告９２年度
    第１次現金增資發行新股證券商即華南證券公司領取附表所
    示股票，為權利之行使，自不成立侵權行為，被告丁○○執
    行被告巨銅公司上開業務，亦未違背法令。
  (三)原告雖主張收到股款後，已將股款退還被告戊○○，惟為被
    告所否認，並稱：系爭支票係原告支付被告戊○○依９２年
    １２月３日所簽立之「機器設備組裝買賣合約書」第２條所
    約定給付之熱導管製造機器整廠設備之尾款等語。查系爭支
    票票面金額為５６７萬元，與被告丁○○、巨銅公司分別於
    ９２年１２月１１日、９３年５月５日各匯款４００萬元、
    １３８萬元，合計５３８萬元，兩者金額相差２９萬元，顯
    不相符；而依原告所提出蓋有被告巨銅公司公司章統一發票
    所載，被告巨銅公司於９３年７月２３日出售機器設備與原
    告，銷售額0000000元，營業稅２７００００元，總
    計0000000元，核與被告所提出之日記帳及原告與被
    告巨銅公司９２年１２月３日簽立之「機器設備組裝買賣合
    約書」第２條二、乙方（即原告）付款方式(三)約定：「設備
    完成全部安裝試運轉後，乙方應即支付甲方（即被告巨銅公
    司）伍佰肆拾萬元正完工金額（營業稅外加）」約定相符。
    依系爭支票所載，發票人為原告，受款人為被告巨銅公司，
    票面金額５６７萬元，票面金額與上開機器設備含營業稅後
    價格相同，且與簽發支票支付貨款，受款人為出賣人，發票
    人為買受人交易習慣相當。是原告主張系爭支票之票據原因
    ，為退還被告戊○○之股款，不足採信，應以被告抗辯系爭
    支票之票據原因為購買熱導管製造機器整廠設備之尾款為可
    採。
  (四)原告與被告戊○○所簽定之承諾書主旨固載明：「關於乙方
    （即被告戊○○）承諾甲方（即原告）將熱導管設備架設完
    成，並完成驗收及品質符合客戶要求，且能達到量產的技術
    並將設備技術手冊，圖面和供應商連絡資料完整提供出來，
    但在未完成前，甲方因技術轉移費用已支付乙方在乙方之子
    丁○○名下３００張技術股票所有權暫歸甲方所有，乙方不
    得異議」，惟縱認被告戊○○未履行承諾書之義務，原告亦
    僅能依照承諾書之契約上法律關係向被告戊○○請求，與本
    件無涉。
五、綜上所述，被告丁○○、巨銅公司為附表所示股票所有人，
    被告向承銷原告９２年度第１次現金增資發行新股證券商即
    華南證券公司領取附表所示股票，為權利之行使，不成立侵
    權行為；被告丁○○執行被告巨銅公司上開業務，亦未違背
    法令。從而，原告本於民法第１８４條第１項、第１８５條
    第１項、第７６７條及公司法第２３條第２項之法律關係，
    請求被告應連帶返還原告附表所示股票３００張，洵屬無據
    ，其假執行之聲請，亦失所附麗，應併予駁回，併此敘明。
六、本件因事證已臻明確，兩造其餘攻擊、防禦方法及所為之立
    證，暨原告聲請再開辯論之理由，經核與判決之結果不生影
    響，無庸逐一論述及再開辯論之必要，併予敘明。
七、結論：本件原告之訴為無理由，爰依民事訴訟法第７８條，
    判決如主文。
中    華    民    國    95    年    9     月    26    日
                        民事第二庭  法  官  劉正中
以上正本係照原本作成
如對本判決上訴，須於判決送達後20日內向本院提出上訴狀
中    華    民    國    95    年    9     月    26    日
                                    書記官  劉文永


司法院資訊處製作；財團法人民間司法改革基金會備份。
